【裁判字號】    95,交聲,366
【裁判日期】    950829
【裁判案由】    違反道路交通管理處罰條例聲明異議
【裁判全文】
臺灣桃園地方法院交通事件裁定         95年度交聲字第366號
原處分機關  交通部公路總局新竹區監理所桃園監理站
異  議  人
即受處分人  甲○○
上列受處分人因違反道路交通管理處罰條例案件，不服原處分機
關交通部公路總局新竹區監理所桃園監理站中華民國95年6 月26
日桃監裁罰字第裁52-U00000000號處分，聲明異議，本院裁定如
下：
    主  文
原處分撤銷。
甲○○汽車駕駛人，駕駛執照業經註銷仍駕駛小型車，處罰緩新
臺幣捌仟肆佰元。
    理  由
一、原處分意旨略以：異議人即受處分人甲○○於民國95年5 月
    22日12時43分許，未領有駕駛執照駕駛車牌號碼7488-MN 號
    自用小客貨車行經臺中縣梧棲鎮○○路，而依道路交通管理
    處罰條例第21條第1 項第1 款規定，裁處異議人罰鍰新臺幣
    （下同）8,400 元。
二、異議意旨略以：異議人經向原處分機關查詢結果，方知異議
    人另有超速違規因未繳罰鍰而遭註銷駕駛執照，據原處分機
    關人員稱已由郵局郵寄該裁決書（即桃監裁罰字第裁52-CG0
    000000號裁決書），但異議人之居所只有異議人與配偶陳倩
    慧居住，異議人長時間出差工作，並未親自簽收該違規超速
    裁決書，雖經異議人配偶至郵局領取該郵件，但因異議人長
    時間未回家居住，實無法查閱相關郵件，且異議人配偶亦忙
    於在臺北工作及新竹娘家照顧幼兒，故未發現上述違規事項
    ，致逾期未繳款，但異議人於監理站網站查詢及繳交其他罰
    款時並未發現該筆罰款，異議人並非故意未繳罰款；另異議
    人職業需要往來各縣市，若註銷駕駛執照，將影響生計及工
    作，異議人願補繳未繳之罰款云云。
三、經查：
  (一)緣異議人前於94年10月21日18時18分許，駕駛車牌號碼7488
    -MN 號自用小客貨車在臺北縣新店市○○路白馬寺，因行車
    速度超過規定之最高時速20公里以上，而遭原處分機關即交
    通部公路總局新竹區監理所桃園監理站於95年3 月24日以桃
    監裁罰字第裁52-CG0000000號裁決書裁處在案，而異議人亦
    不爭執該違規事實，又該裁決書已載明：「一、罰鍰2,400
    元整，並依第63條第1 項記違規點數1 點，罰鍰限於95年4
    月23日前繳納。二、上開罰鍰逾期不繳納之處分：(一)自95年
    4 月24日起易處吊扣駕駛執照3 個月，並限於95年5 月8 日
    前繳送。(二)95年5 月8 日前未繳送駕駛執照者，自95年5 月
    9 日起易處吊銷，並逕行註銷駕駛執照。(三)駕駛執照吊（註
    ）銷後，自95年5 月9 日起1 年內不得重新考領駕駛執照。
    」有上開裁決書1 份在卷可稽。又上開裁決書於95年3 月29
    日送達於異議人「桃園縣桃園市○○里○ 鄰○○街59號3 樓
    」之址，因未會晤異議人本人，遂於同日將上開裁決書寄存
    於異議人上址所在之20支局，並作送達通知書置於上址信箱
    等情，此有送達證書1 份附卷可稽。另原處分機關於95年5
    月9 日起註銷異議人駕駛執照，亦有桃園監理站查詢汽車駕
    駛人螢幕列印報表等在卷可稽。另按於應送達處所不獲會晤
    應受送達人時，得將文書付與有辨別事理能力之同居人、受
    僱人或應送達處所之接收郵件人員；送達，不能依前2 條規
    定為之者，得將文書寄存送達地之地方自治或警察機關，並
    作送達通知書2 份，1 份黏貼於應受送達人住居所、事務所
    、營業所或其就業處所門首，另1 份交由鄰居轉交或置於該
    送達處所信箱或其他適當位置，以為送達。前項情形，由郵
    政機關為送達者，得將文書寄存於送達地之郵政機關，此觀
    行政程序法第73條第1 項、第74條第1 項及第2 項之規定即
    明。是原處分機關95年3 月24日桃監裁罰字第裁52-CG00000
    00號裁決書於95年3 月29日送達於異議人「桃園縣桃園市○
    ○里○ 鄰○○街59號3 樓」之址，因未會晤異議人本人，遂
    於同日將上開裁決書寄存於異議人上址所在之20支局，自與
    上開規定相符。雖異議人辯稱：伊長時間出差工作云云，惟
    此為原處分機關無從得悉，況由異議人聲明異議狀所載，異
    議人之址仍係「桃園市○○里○ 鄰○○街59號3 樓」，顯見
    異議人並無變更該住居所，本件既已依法寄存送達於異議人
    之住居所郵局，已符合行政程序法第74條第1 項及第2 項之
    規定，其送達程序應屬合法。至異議人是否有親自簽收該裁
    決書，及異議人家屬至寄存郵局領取該裁決書後是否轉交與
    異議人，均無礙該裁決書已合法送達之效力。至異議人雖稱
    於監理站網站查詢及繳交其他罰款時並未發現此筆罰款云云
    ，縱使屬實，查監理機關提供民眾得藉由網路查詢其違規罰
    款資料，乃屬便民措施，該網站查詢資料本即與上開裁決書
    已合法送達之效力無涉。是上開裁決書完成合法送達程序後
    ，異議人未於法定期間內提出異議，亦未主動到案處理，原
    處分機關遂於95年5 月9 日起註銷駕駛執照，自無不合，先
    予敘明。
  (二)查本件異議人於95年5 月22日12時43分許，駕駛車牌號碼74
    88-MN 號自用小客貨車行經臺中縣梧棲鎮○○路，因有超速
    駕駛之違規行為，經內政部警政署臺中港務警察局填製中港
    警行字第U00000000 號舉發單加以舉發（異議人未就此部分
    聲明異議，異議人並已繳納罰鍰），原處分機關復以異議人
    原領用駕駛執照業於95年5 月9 日起逕行註銷為由，乃依修
    正前道路交通管理處罰條例第21條第1 項第1 款規定，以95
    年6 月26日桃監裁罰字第裁52-U00000000號裁決書為本件裁
    罰。
  (三)按道路交通管理處罰條例本質上係屬行政罰而非刑罰，雖該
    條例本身未設有法律變更比較之規定，惟94年2 月5 日公布
    、95年2 月5 日生效施行之行政罰法，係屬行政罰之基本法
    ，其第1 條、第5 條第1 項分別規定：「違反行政法上義務
    而受罰鍰、沒入或其他種類行政罰之處罰時，適用本法。但
    其他法律有特別規定者，從其規定」、「行為後法律或自治
    條例有變更者，適用行政機關最初裁處時之法律或自治條例
    。但裁處前之法律或自治條例有利於受處罰者，適用最有利
    於受處罰者之規定」，而該條所規定之裁處，依最高行政法
    院89年9 月13日89年度9 月份第1 次庭長法官聯席會議決議
    意旨針對稅捐稽徵法第48條之3 相類規定之解釋，係包括訴
    願、再訴願及行政訴訟之決定或判決而言。查道路交通管理
    處罰條例所規定之罰鍰、吊扣證照之裁罰，本屬行政罰之性
    質（參照上開行政罰法第1 條、第2 條將罰鍰、吊扣證照處
    分均定為行政罰），是依道路交通管理處罰條例所為之處罰
    ，自應適用行政罰法第5 條第1 項之規定，依「從新從輕」
    原則，為比較適用。查道路交通管理處罰條例第21條業經總
    統於94年12月28日以華總一義字第09400212581 號令修正公
    布，並經行政院於95年6 月23日以院臺交字第0950087685號
    令發布自95年7 月1 日施行，修正前道路交通管理處罰條例
    第21條就違反該條規定之處罰為：「處6,000 元以上12,000
    元以下罰鍰，並當場禁止其駕駛及扣留其車輛牌照」，修正
    後該條例第21條就違反該條規定之處罰為：「處6,000 元以
    上12,000元以下罰鍰，並當場禁止其駕駛」，經比較結果，
    修正後之規定已刪除「扣留車輛牌照」，應以修正後之新法
    較有利於本件行為人，本件應適用修正後之該條例第21條規
    定處理。
  (四)查異議人就其於95年5 月22日12時43分許駕駛車牌號碼7488
    -MN 號自用小客貨車行經臺中縣梧棲鎮○○路乙節，並不爭
    執，且有上開內政部警政署臺中港務警察局舉發異議人超車
    違規之中港警行字第U00000000 號舉發單在卷可稽，則異議
    人確有駕駛執照業經註銷仍駕駛小型車之違規事實，即可認
    定。
  (五)按汽車駕駛人，駕駛執照業經註銷仍駕駛小型車者，處6,00
    0 元以上12,000元以下罰鍰，修正後道路交通管理處罰條例
    第21條第1 項第4 款定有明文。原處分機關認異議人有上開
    違規事實，固無不合，惟本件異議人係駕駛執照業經註銷仍
    駕駛小型車，應依修正後道路交通管理處罰條例第21條第1
    項第4 款規定裁處，原處分機關依修正前道路交通管理處罰
    條例第21條第1 項第1 款規定裁處，即有未洽，是本件受處
    分人之異議雖無理由，然原處分既有上述違誤之處，自應由
    本院依道路交通案件處理辦法第20條前段之規定撤銷原處分
    ，並依法自為裁定如主文第2 項所示。
據上論斷，應依道路交通管理處罰條例第87條第2 項，道路交通
案件處理辦法第20條前段，裁定如主文。
中    華    民    國    95    年    8     月    29    日
                  刑事第二庭    法  官 鄭吉雄
以上正本證明與原本無異。
如不服本裁定，應於裁定送達後5 日內向本院提出抗告狀。
                                書記官 謝至菁
中    華    民    國    95    年    9     月    7     日


司法院資訊處製作；財團法人民間司法改革基金會備份。
